【裁判字號】    90,台上,2316
【裁判日期】    901220
【裁判案由】    履行契約
【裁判全文】
最高法院民事判決                                九十年度台上字第二三一六號
    上  訴  人  大誠建設開發股份有限公司
    法定代理人  沈尚宜
    訴訟代理人  許世烜律師
    被 上訴 人  辛○○
                辰○○
                丑  ○
                卯○○
                子○○
                未○○
                寅○○
                丙○○
                己○○
                乙○○
                酉○○
                戌  ○
                癸○○
                甲○○
                巳○○
                戊○○
                申○○
                庚○○
                壬○○
                午○○
                丁○○
右當事人間請求履行契約事件，上訴人對於中華民國八十九年九月十九日台灣高等法
院台南分院第二審更審判決（八十八年度重上更(一)字第五號），提起上訴，本院判決
如左：
    主  文
原判決關於駁回上訴人其餘上訴及命其負擔訴訟費用部分廢棄，發回台灣高等法院台
南分院。
    理  由
本件被上訴人主張：伊分別於民國八十二年至八十四年間向上訴人購買其於坐落台南
市○○段二五五、二五五之一、二五五之二地號及同市○○○段六六九之一○八三、
六六九之一○八四地號土地上興建之「長榮桂冠」大樓房屋及其基地應有部分。上訴
人銷售系爭房屋時，於廣告平面圖載明其使用面積，惟房屋建造完成後，辦理建物登
記之面積較使用面積短少，顯有物之瑕疵，為不完全給付，上訴人應負損害賠償責任
等情。求為命上訴人給付伊如原判決附表（下稱附表）一所示之金額及加付法定遲延
利息之判決（未繫屬本院部分不予贅述）。
上訴人則以：系爭房屋各層之樓梯、電梯間（俗稱小公），依其使用效能、經濟價值
及建築慣例，應算入使用面積，連同共同使用部分（俗稱大公），其總面積並無短少
。縱認使用面積不包括小公，惟公共面積增加，被上訴人獲有利益，並未受損害，不
得請求伊賠償等語，資為抗辯。
原審以：被上訴人向上訴人購買系爭房屋，已建造完成，以被上訴人名義辦妥所有權
第一次登記，系爭房屋包括三部分，除各人專有部分包括主建物、附屬建物（陽台、
花台）外，另有一七七二建號即被上訴人應分攤之「大公」部分，及一七七三建號即
被上訴人應分攤之「小公」部分，合計登記面積與兩造約定買賣面積相符，並無短少
。上訴人銷售系爭房屋時，印製廣告平面圖載明系爭房屋使用面積及公共面積，由銷
售人員持向被上訴人解說，並表明系爭房屋按照該平面圖建造，尚難認其僅為要約之
誘引，被上訴人主張系爭廣告平面圖為契約之一部，並非無據。房屋之「使用面積」
、「私有面積」、「公共面積」之範圍如何，建築法規並無明文規定，中華民國建築
投資商業公會全國聯合會（下稱建投全聯會）邀集內政部營建署、地政司、行政院公
平交易委員會、消費者保護協會研商，作成結論，略稱：不動產買賣契約日在八十一
年二月四日公平交易法實施前，廣告平面圖所記載之使用面積或私有面積，依交易習
慣應包含當層電樓梯間及走道（俗稱小公），其廣告名詞含義為何，應秉持交易當時
透明化及業者應盡告知義務之原則為之，契約約定之總坪數與實際登記之總坪數如無
不符，且其分配符合市場交易習慣，即非坪數短少問題，並建請司法機關卓參等語，
有該會八十四年二月九日（八十四）建投全聯字第一五一九號函及會議紀錄可稽。準
此，依交易習慣將「小公」算入使用面積內者，係指八十一年二月四日公平交易法實
施前訂立之契約而言。系爭契約係在八十二年三月十二日至八十四年一月五日間訂立
，均在公平交易法實施之後，經函詢建投全聯會，依目前市場交易習慣，是否應認「
小公」面積應算入使用面積之內，或應將之算入公共面積之內﹖該會八十九年一月二
十日（八十九）建投全聯字第○九五一號函雖稱：按相關法令「使用面積」、「公共
面積」並無明確定義，如於契約中未將「小公」列於「公共面積」者，依市場交易習
慣，多列為使用面積（10.前已領有建造執照之建物，依據修正前地籍測量實施規
則第二九七條規定，尚可測繪、登記於各區分所有建物之內）等語。惟與該會前函意
旨不同，非無可議，無拘束法院之效力。一般購屋者對於建商廣告平面圖所載「使用
面積」，多認係指得供單獨使用之面積而言，建商本應於契約中明定各項面積之比例
，或作詳細之說明，不得以所謂歷來慣例或習慣強加於消費者。系爭廣告平面圖僅繪
出各戶房屋之室內平面圖，記載「使用面積」及「公共面積」之坪數，易使購屋者認
為該室內平面圖之面積即係「使用面積」，其餘未繪出者為「公共面積」。系爭契約
關於房屋面積係記載「建物、附屬建物所有權及其應持分共有之共同使用部分合計共
約若干坪」等語，將建物、附屬建物與共同使用部分作區隔劃分，依修正前地籍測量
實施規則第二百九十七條及修正前土地登記規則第六十九條規定，「小公」可繪測登
記於各區分所有建物之主建物內，上訴人本可將區分所有之建物是否包括部分共同使
用部分明白表示，乃將「建物、附屬建物」與「共同使用部分」作明確區隔劃分，足
使被上訴人認為廣告平面圖所載「使用面積」即為「建物、附屬建物」之面積。再就
使用效能言，公寓大廈之住戶，出入固必須使用當層樓梯間、電梯間、走道等「小公
」部分，惟亦須經過中庭、一樓門廳或地下停車場等「大公」部分，始得為其專有部
分之使用，上訴人辯稱：小公部分應計入使用面積云云，並無依據。系爭大樓一七七
二建號（大公）、一七七三建號（小公）部分，依建物登記簿記載，主要用途均為「
共同使用」，自應認係屬「公共面積」。依系爭契約之主要目的及經濟價值，本於誠
信原則，其所稱「使用面積」之真意，要係指被上訴人可單獨使用之部分，不包括「
大公」、「小公」等公共面積。被上訴人主張系爭房屋有使用面積短少之瑕疵，為不
完全給付，依民法第二百二十七條規定，請求上訴人賠償損害，並非無據。系爭契約
第一條第二項約定：房屋經地政機關登記之面積與約定面積誤差在百分之二以內者，
互不退補，若誤差超過百分之二以上部分，依房屋總價除以約定面積所得之每坪單價
，計算退補等語。系爭房屋使用面積短少，應依上開約定標準計算被上訴人所受之損
害，詳如附表二所示。另系爭房屋之公共面積較約定者增加，被上訴人同時受有利益
，上訴人抗辯應予損益相抵，自屬有據，被上訴人請求之賠償金額應扣除所受之利益
。系爭房屋私人所得使用之範圍（即專有部分）與供公眾使用之範圍（即共有部分）
，經華邦不動產鑑定顧問有限公司鑑定結果，其價值比例各戶為三‧三比一至三‧七
比一不等，有鑑定報告可憑。以被上訴人所受損害之金額乘以損益相抵價值比（專有
部分價值÷〔專有部分價值＋共有部分價值〕），計算式詳如附表二所示，核計上訴
人應給付被上訴人如附表一所示之金額。被上訴人請求上訴人如數給付及加付法定遲
延利息，洵屬正當，應予准許。爰維持第一審所為此部分上訴人敗訴之判決，駁回其
上訴。
按解釋契約應以當事人立約當時之真意為準，而真意何在，又應以過去事實及其他一
切證據資料為斷定之標準。查系爭廣告平面圖係由上訴人印製，用以銷售系爭房屋，
其於該廣告平面圖僅記載房屋「使用面積」及「公共面積」之坪數，雖未於該圖或系
爭契約明確說明各自包括之範圍，惟參之建投全聯會八十九年一月二十日（八十九）
建投全聯字第○九五一號函稱：按相關法令對「使用面積」、「公共面積」並無明確
定義，如於契約中未將「小公」列於「公共面積」者，依市場交易習慣，多劃列為使
用面積等語（見原審卷二○七頁），則上訴人辯稱：該廣告平面圖所稱使用面積係包
括房屋當層之樓梯間、電梯間等俗稱「小公」部分在內，是否毫無足採，尚非無研求
餘地。次查系爭契約第一條第二項約定：房屋登記面積與約定買賣面積誤差超過百分
之二以上部分，依約定之房屋總價除以約定面積所得之每坪單價，計算退補等語，並
未區分其為「使用面積」或「公共面積」（見第一審卷一二三、一二四頁）。則縱認
系爭一七七三建號（即俗稱小公）被上訴人分擔部分不屬使用面積，應計入公共面積
範圍，被上訴人所受公共面積增加之利益，似亦應依上開約定標準計算其補償金額。
原審未注意及此，另以鑑定價值為計算補償之標準，並有可議。上訴論旨，指摘原判
決於其不利部分為不當，求予廢棄，非無理由。
據上論結，本件上訴為有理由。依民事訴訟法第四百七十七條第一項、第四百七十八
條第一項，判決如主文。
中      華      民      國     九十     年     十二     月     二十     日
                              最高法院民事第三庭
                                  審判長法官  林  奇  福
                                        法官  陳  國  禎
                                        法官  李  彥  文
                                        法官  陳  重  瑜
                                        法官  黃  秀  得
      右正本證明與原本無異
                                              書  記  官
中      華      民      國    九十一    年      一      月      三      日
                                                                       Ｑ


司法院資訊處製作；財團法人民間司法改革基金會備份。
